【裁判字號】    95,上訴,1476
【裁判日期】    951121
【裁判案由】    偽造文書
【裁判全文】
臺灣高等法院刑事判決                95年度上訴字第1476號
上  訴  人  臺灣臺北地方法院檢察署檢察官
被      告  甲○○
被      告  乙○○
選任辯護人  姚念林律師
上列上訴人因被告等偽造文書案件，不服臺灣臺北地方法院94年
度訴字第176號，中華民國95年3月29日第一審判決（起訴案號：
臺灣臺北地方法院檢察署93年度偵字第8277號），提起上訴，本
院判決如下：
    主  文
上訴駁回。
    理  由
一、公訴意旨略以：被告甲○○係執業律師，於民國八十七年間
    受劉韻石委任擔任訴訟代理人，而對於林千雅提起給付土地
    價金之民事訴訟，嗣因劉韻石於該訴訟事件上訴臺灣高等法
    院審理時，於八十九年五月二十五日在大陸地區病逝，劉韻
    石之女即被告乙○○旋於同年五月底六月初，將劉韻石死亡
    之事告知被告甲○○，惟被告乙○○、甲○○為免訴訟延滯
    ，乃隱瞞劉韻石死亡事實，均未向受理該訴訟事件之臺灣高
    等法院陳報以承受訴訟，致該院不知劉韻石死亡，而於八十
    九年十月十一日，就上開訴訟判決劉韻石勝訴。詎被告甲○
    ○、乙○○竟共同基於偽造文書之概括犯意聯絡，均明知劉
    韻石死亡，仍於劉韻石上開判決確定後，由被告乙○○繼續
    委任被告甲○○以劉韻石名義對於林千雅之財產聲請強制執
    行。而被告甲○○則先於九十年十一月二十一日，以打字方
    式作成具狀人為劉韻石之民事聲請強制執行狀，並於具狀人
    劉韻石名字下方盜蓋劉韻石生前寄放之印章，偽造劉韻石名
    義之民事聲請強制執行狀，持向臺灣臺北地方法院民事執行
    處聲請對於林千雅之財產強制執行而行使之，被告甲○○復
    分別於九十一年二月十九日、三月十四日、五月八日及九十
    二年四月二日，以同一方式，盜蓋劉韻石印章並假冒劉韻石
    名義，作成虛偽之民事聲請狀及陳報狀，持向同院民事執行
    處聲請拍賣併強制管理林千雅已遭查封之房屋及陳報該屋拍
    賣最低價額而行使之，均足以生損害於法院強制執行之正確
    性及林千雅，因認被告二人共同連續涉犯刑法第二百十六條
    、第二百十條之行使偽造私文書罪云云。
二、按犯罪事實應依證據認定之，無證據不得認定其犯罪事實；
    又不能證明被告犯罪者，應諭知無罪之判決，刑事訴訟法第
    一百五十四條第二項、第三百零一條第一項分別定有明文。
    次按刑事訴訟法上所謂認定犯罪事實之證據，係指足以認定
    被告確有犯罪行為之積極證據而言，該項證據自須適合於被
    告犯罪事實之認定，始得採為斷罪資料。且認定不利於被告
    之事實，須依積極證據，苟積極證據不足為不利於被告事實
    之認定時，即應為有利於被告之認定，更不必有何有利之證
    據。如未能發現相當證據，或證據不足以證明，自不能以推
    測或擬制之方法，以為裁判之基礎。又刑事訴訟上證明之資
    料，無論其為直接或間接證據，均須達於通常一般之人均不
    致有所懷疑，而得確信其為真實之程度，始得據為有罪之認
    定，若其關於被告是否犯罪之證明未能達此程度，而有合理
    性懷疑之存在，致使無從形成有罪之確信，即不得遽為不利
    被告之認定，此分別有最高法院二十九年上字第三一０五號
    、三十年上字第八一六號、四十年臺上字第八六號、七十六
    年臺上字第四九八六號判例可資參照。
三、公訴人認被告二人涉犯上開罪嫌，係以：(一)告訴人林千雅之
    指訴。(二)被告乙○○供稱：八十九年五月三十日即將劉韻石
    死亡之事告知被告甲○○，且劉韻石死亡後，均由伊與甲○
    ○接洽訴訟事宜等情；(三)被告甲○○亦供稱：被告乙○○確
    有告知劉韻石死亡之事，且伊確有蓋用劉韻石印章，具狀聲
    請強制執行等情。(四)劉韻石確於八十九年五月二十五日在大
    陸地區死亡，有財團法人海峽交流基金會（下稱海基會）函
    、戶籍謄本可稽。(五)被告甲○○確有蓋用劉韻石印章向原審
    法院民事執行處具狀等情，復有各該聲請狀可憑，為其論據
    。
四、訊據被告二人均否認犯行，被告甲○○辯稱：劉韻石與林千
    雅間上開訴訟事件，係受劉韻石無審級限制之委任，亦即受
    委任辦理自起訴至強制執行完畢之全部程序，依民事訴訟法
    之規定，其代理權不因劉韻石死亡而消滅。且被告乙○○雖
    有告知劉韻石死亡之事，但並未提出經海基會認證之死亡證
    明，既無確切事證，亦無法向法院陳報，且既受委任，僅能
    續行訴訟，並於獲勝訴判決確定後，賡續聲請強制執行，並
    無偽造文書情事等語。被告乙○○辯稱：並未隱瞞劉韻石死
    亡之事，確有將此事告知被告甲○○，且並未委任被告甲○
    ○辦理上開訴訟及強制執行事件等語。
五、經查：
  (一)被告甲○○係執業律師，劉韻石於八十七年間，委任被告甲
    ○○為訴訟代理人，向林千雅、張聖彬提起給付價金民事訴
    訟（下稱：系爭給付價金民事事件），請求林千雅、張聖彬
    連帶給付新臺幣（下同）三千三百二十五萬元（利息及假執
    行部分略），經臺灣士林地方法院以八十七年度重訴字第三
    五三號受理，於八十八年三月二十二日判決劉韻石全部勝訴
    ，林千雅、張聖彬不服，提出上訴，經臺灣高等法院於八十
    八年四月二十六日以八十八年度重上字第四四九號受理，劉
    韻石於該案仍委任被告甲○○為訴訟代理人。該訴訟進行中
    ，劉韻石於八十九年五月二十五日在大陸地區死亡，惟被告
    甲○○並未向臺灣高等法院具狀陳報，亦未由劉韻石之繼承
    人聲明承受訴訟，臺灣高等法院仍以劉韻石為被上訴人，於
    八十九年十月十一日為駁回上訴之判決，於同年十一月十五
    日確定。嗣被告甲○○以代理人身份，以劉韻石名義，持上
    開確定判決為執行名義，於九十年十一月二十一日蓋用劉韻
    石生前交付之印章製作「民事聲請強制執行狀」，於翌日即
    同月二十二日向原審法院民事執行處遞狀聲請強制執行，經
    原審法院以九十年度執字第二五四八六號給付價金事件受理
    在案（下稱：系爭強制執行事件），復分別於九十一年二月
    十九日蓋用劉韻石上開印章製作「民事聲請狀」，於同月二
    十一日向原審法院遞狀聲請拍賣併行強制管理；於同年三月
    十四日蓋用劉韻石上開印章製作「民事聲請狀」，於翌日即
    同月十五日向原審法院遞狀聲請拍賣併行強制管理；同年五
    月八日蓋用劉韻石上開印章製作「民事陳報狀」，於同月十
    三日向原審法院聲請核定（陳報）拍賣最低價額。該強制執
    行事件經原審法院於九十一年九月三十日裁定駁回聲請人強
    制執行之聲請。嗣該裁定經臺灣高等法院廢棄發回原審法院
    以九十一年度執更一字第一六號受理，該案中，被告甲○○
    以劉韻石代理人身份，以劉韻石名義，於九十二年四月二日
    蓋用劉韻石上開印章製作「民事陳報狀」，向原審法院民事
    執行處陳報劉韻石死亡事實，並聲請繼續拍賣各情，為被告
    甲○○所是認，並經調取系爭給付價金民事事件歷審卷、系
    爭強制執行事件全卷核閱無誤，並有劉韻石之戶籍謄本、民
    事聲請強制執行狀影本、民事聲請狀影本、原審法院民事執
    行處通知影本在卷可稽（九十三年度偵字第四八二二號偵卷
    第三二至六七頁），堪予採認。
  (二)被告甲○○辯稱：受劉韻石委任擔任系爭給付價金民事事件
    之訴訟代理人，其委任不受審級限制，即受任辦理至判決確
    定強制執行完畢為止，委任報酬每審級十五萬元，先由劉韻
    石於八十七年七月十日匯款一百萬元至其設於安泰商業銀行
    第00000000000000號帳戶，約定多退少補等
    情，業據證人即劉韻石之子劉應興於原審法院證稱：確曾有
    過我陪同父親劉韻石到被告甲○○事務所談論及委任被告甲
    ○○處理系爭給付價金民事事件之事、「（劉韻石是否委任
    甲○○把案件辦到執行完畢取得價金為止？）是有這回事，
    我父親年紀大法律問題不瞭解，都是委託律師全權處理」、
    「（劉韻石八十七年本案訴訟前，就匯了一筆一百萬到甲○
    ○萬泰銀行帳號00000000000000號帳戶內，
    當本案全程訴訟費用及律師費用之用？）也是我陪同在上海
    銀行辦理」、我父親劉韻石是在八十七年四月左右委任被告
    甲○○為訴訟行為，當時被告甲○○說全部事情他處理，訴
    訟費用一百萬元，沒有分幾審（級）等語（原審九十四年九
    月十四日審判筆錄第二至四頁），且有安泰商業銀行九十四
    年七月八日（九十四）安長作字第０九四００四一一號函附
    該一百萬元匯款之該行「存款當期交易明細表」附於原審卷
    可稽，劉韻石確有委任被告甲○○辦理（代理）提起系爭給
    付價金民事訴訟至判決確定強制執行完畢之全部程序等情，
    堪予採認。並觀之系爭給付價金民事事件一審裁判費為三十
    三萬二千四百五十七元，執行費為二十三萬二千七百五十元
    （二審裁判費由上訴人即該案被告林千雅繳納），此有各該
    裁判費收據附於各該卷宗可稽，經核閱無誤，被告甲○○代
    劉韻石預納之裁判費、執行費合計五十六萬五千二百零七元
    ，加計被告甲○○之報酬（每審級十五萬元，共兩個審級及
    強制執行，應不超過四十五萬元），合計應不超過一百零一
    萬五千二百零七元，此與劉韻石預付之一百萬元差距甚微，
    衡情被告甲○○應非另向被告乙○○收取報酬後，方辦理強
    制執行，是被告甲○○辯稱：並未受被告乙○○委任等語，
    及被告乙○○辯稱：與被告甲○○間並無委任關係等語，均
    堪採信。
  (三)原審法院民事執行處法官九十二年五月二十七日訊問被告甲
    ○○，筆錄記載：「債權人劉韻石是我代理的，江敏瑜是我
    的助理。債務人根據陳報在八十九年五月十七日即死亡，在
    九十一年九月二十七日作登記。…海基會認證的事不是我在
    處理的。包括執行及抗告，都是屬於概括承受。劉韻石從未
    出面，都是他的女兒及太太出面委任我處理。我是事後才知
    道債權人已死亡，可是債權人家屬要求繼續委任我處理完這
    事件」等語，有該執行（調查）筆錄影本在卷可稽（偵卷第
    六八、六九頁），且經調取該執行卷宗核閱無誤。被告甲○
    ○就此辯稱：當天訊問時環境很吵雜，筆錄記載與其真意未
    盡相符等語。查被告甲○○確有受劉韻石本人當面親自委任
    ，辦理（代理）系爭給付價金民事事件至強制執行完畢之全
    部程序，並預付報酬如前述，並參以被告乙○○陳稱：本案
    之民事案件，最早是由我父親委任被告甲○○辦理，但實際
    都是我和被告甲○○聯絡及負責處理等語（偵卷第十一頁）
    ，可知被告甲○○接受劉韻石委任後，後續事宜皆由被告乙
    ○○與被告甲○○接洽。況劉韻石死亡後，其家屬更有必要
    向被告甲○○詢問瞭解相關訴訟、強制執行案件進度，從而
    ，上開筆錄中關於被告甲○○接受劉韻石太太、女兒、家屬
    「委任」辦理訴訟及強制執行事件之記載，非無口誤或筆誤
    之可能，尚不能僅憑該項筆錄記載，即實質認定劉韻石家屬
    和被告甲○○間確有委任關係存在。本院認為無勘驗該份筆
    錄錄音帶之必要。從而本件亦不能僅憑劉韻石死亡後，由被
    告乙○○向被告甲○○接洽詢問相關進度，或相互討論案件
    應如何進行，即遽認被告乙○○與被告甲○○間有委任關係
    ，附此敘明。
  (四)按訴訟代理權，不因本人死亡、破產或訴訟能力喪失而消滅
    ；法定代理有變更者亦同，民事訴訟法第七十三條定有明文
    。而當事人死亡時，於有訴訟代理人時，訴訟程序於繼承人
    、遺產管理人或其他依法令應續行訴訟之人承受訴訟前，並
    不當然停止，此觀之同法第一百六十八條、第一百七十三條
    之規定自明。本件被告甲○○受劉韻石無審級限制之委任，
    代理系爭給付價金民事事件歷審訴訟，則本院審理該案時，
    劉韻石死亡，被告甲○○訴訟代理權並不消滅，縱未承受訴
    訟，訴訟程序亦非當然停止，則被告甲○○以訴訟代理人身
    份繼續以劉韻石名義為訴訟行為，難認有何偽造文書之可言
    。
  (五)被告甲○○辯稱：被告乙○○確有告訴我劉韻石死亡之事，
    確切時間我忘記了。聲請強制執行當時，我已知道劉韻石死
    亡，但我有告知乙○○因這個案子是劉韻石委任，要能提出
    經臺灣認許的證明文件才行。因被告乙○○未能拿出證明文
    件，我不能僅憑她口頭告知，就停止辦理劉韻石委任的案件
    。被告乙○○是在這個民事執行無效果後，才拿海基會發的
    死亡證明書給我…等語（偵卷第六、七頁）；偵查中陳稱：
    劉韻石死亡後，案件都是我自己處理等語（偵卷第一四八頁
    ）；被告乙○○辯稱：我父親劉韻石死亡時，因兩岸文書延
    誤，後在九十一年六月十二日才取得海基會所發之證明書，
    所以在九十一年九月二十七日才到戶政機關辦理死亡登記（
    偵卷第十一頁）。偵查中陳稱：我父親死亡當時，我有告知
    被告甲○○，他要求我證明，說要看到政府認證的死亡證明
    ，但我當時還沒有拿到大陸開具的死亡證明書等語（偵卷第
    一二一、一三五頁），互核大致相符。而劉韻石八十九年五
    月二十五日在大陸地區死亡後，中華人民共和國湖北省恩施
    土家族苗族自治州公證處於西元二００一年（即民國九十年
    ）五月二十八日出具公證書內載：「茲證明劉韻石（年籍略
    ）於二０００年五月二十五日，在湖北省恩施自治州中心醫
    院死亡」等語，該公證書於九十一年六月十二日經海基會以
    （九一）核字第０三四三二八號證明書證明與副本相符等情
    ，有該公證書、證明書在卷可按（偵卷第十六、十七頁）。
    綜上，被告甲○○雖受被告乙○○告知劉韻石死亡之事，惟
    劉韻石係在大陸地區湖北省死亡，衡情被告甲○○自難立刻
    求證，而海基會於九十一年六月十二日方核發上開證明書，
    可知被告甲○○最早在九十一年六月十二日方能取得確切佐
    證，則被告甲○○在此之前，於九十年十一月二十一日蓋用
    劉韻石留存之印章製作「民事聲請強制執行狀」，於翌日即
    同月二十二日向原審法院民事執行處遞狀聲請強制執行，復
    分別於九十一年二月十九日蓋用劉韻石上開印章製作「民事
    聲請狀」，於同月二十一日向原審法院遞狀聲請拍賣併行強
    制管理；於同年三月十四日蓋用劉韻石上開印章製作「民事
    聲請狀」，於翌日即同月十五日向原審法院遞狀聲請拍賣併
    行強制管理；同年五月八日蓋用劉韻石上開印章製作「民事
    陳報狀」，於同月十三日向原審法院聲請核定（陳報）拍賣
    最低價額等行為，被告甲○○主觀上既無從確信劉韻石死亡
    ，則其本於劉韻石委任意旨，賡續辦理相關強制執行事宜，
    縱其程序未盡合法，亦僅屬民事或強制執行程序合法性之問
    題，尚難以刑責相繩。而被告甲○○於九十二年四月二日製
    作之「民事陳報狀」蓋用劉韻石留存之印章，縱使當時被告
    甲○○已取得海基會死亡證明書，惟因該「民事陳報狀」內
    容兼向原審法院民事執行處陳報劉韻石死亡事實，難認被告
    甲○○該次行為有何偽造文書犯意，起訴書以被告甲○○該
    次遞狀亦屬行使偽造私文書云云，亦有誤解。
  (六)綜上所述，被告甲○○確實受劉韻石委任辦理系爭給付價金
    民事事件歷審訴訟迄至強制執行完畢之全部程序，且被告甲
    ○○於獲得劉韻石死亡確切事證前，本於委任意旨繼續辦理
    受任事務，難認構成犯罪。被告乙○○並未委任被告甲○○
    辦理系爭給付價金民事事件或系爭強制執行事件，本院亦查
    無卷存事證足認被告乙○○（單獨或與被告甲○○共同）有
    何故意拖延取得、隱匿劉韻石死亡證明書，圖於劉韻石死亡
    後，續以劉韻石名義辦理訴訟及強制執行之事實，本件依公
    訴人提出之證據，尚不足以使本院形成被告甲○○、乙○○
    有罪之確信。原審詳予審究後，以不能證明犯罪，而諭知被
    告甲○○、乙○○無罪之判決，於法並無不合。
六、公訴人上訴意旨以：被告二人均無法提出劉韻石與被告甲○
    ○間委任契約，且證人劉應興於94年9月14日證稱：就劉韻
    石交付與被告甲○○之新台幣100萬元是否包括強制執行費
    用並不清楚等語在卷，乃原審竟在缺直接證據證明被告甲○
    ○所辯可採情形下，率爾認定被告所辯可採，應有判決理由
    不備之違法。被告甲○○自承其於聲請強制執行時，已經知
    道劉韻石死亡，且係由被告乙○○親口證實劉韻石已經死亡
    一事等語在卷，按被告乙○○為劉韻石之女，斷無任何原因
    謊稱劉韻石死亡，況且劉韻石係於89年5月間死亡，被告甲
    ○○身為劉韻石之受任律師，代理訴訟案件，必有業務上之
    聯繫、接觸，豈有不知劉韻石死亡之情，足見被告甲○○主
    觀上早已知悉劉韻石於89年5月間死亡，卻為節省訴訟、執
    行時間，而故意冒用已死亡之劉韻石名義為訴訟、強制執行
    等行為。被告甲○○辯稱其於民事執行處之筆錄與其真意不
    符等語，實為事後卸責之詞。被告乙○○對於被告甲○○，
    於劉韻石死後繼續以劉韻石名義為訴訟、強制執行等行為一
    事，有所知悉並同意被告甲○○為該等作為，則被告乙○○
    就被告甲○○之偽造文書犯行，應成立共同正犯。又筆錄記
    載是否與被告甲○○真意相符，應由被告甲○○就此為舉證
    ，然被告甲○○就此並未提出其他有利證據，原審復未調閱
    該份筆錄之錄音帶進行勘驗，即遽認該份筆錄關於被告甲○
    ○接受劉韻石太太、女兒、家屬委任辦理訴訟及強制執行事
    件之記載，非無誤載之可能，而率予不以採用，所為證據取
    捨及認識用法顯有違誤云云，指摘原審判決不當。然查，被
    告甲○○代劉韻石預納之裁判費、執行費合計五十六萬五千
    二百零七元，加計被告甲○○之報酬（每審級十五萬元，共
    兩個審級及強制執行，應不超過四十五萬元），合計應不超
    過一百零一萬五千二百零七元，此與劉韻石預付之一百萬元
    差距甚微，衡情被告甲○○應非另向被告乙○○收取報酬後
    ，方辦理強制執行，是被告甲○○辯稱：並未受被告乙○○
    委任等語，及被告乙○○辯稱：與被告甲○○間並無委任關
    係等語，均堪採信。另查被告甲○○確有受劉韻石本人當面
    親自委任，辦理（代理）系爭給付價金民事事件至強制執行
    完畢之全部程序，並預付報酬如前述，並參以被告乙○○陳
    稱：本案之民事案件，最早是由我父親委任被告甲○○辦理
    ，但實際都是我和被告甲○○聯絡及負責處理等語，可知被
    告甲○○接受劉韻石委任後，後續事宜皆由被告乙○○與被
    告甲○○接洽。況劉韻石死亡後，其家屬更有必要向被告甲
    ○○詢問瞭解相關訴訟、強制執行案件進度，從而，民事執
    行筆錄中關於被告甲○○接受劉韻石太太、女兒、家屬「委
    任」辦理訴訟及強制執行事件之記載，非無口誤或筆誤之可
    能，尚不能僅憑民事執行筆錄之記載，即認定劉韻石之家屬
    與被告甲○○間確有委任關係存在。本院認為並無調閱該份
    筆錄錄音帶進行勘驗之必要。從而本件亦不能僅憑劉韻石死
    亡後，由被告乙○○向被告甲○○接洽詢問相關進度，或相
    互討論案件應如何進行，即遽認被告乙○○與被告甲○○間
    有委任關係。按訴訟代理權，不因本人死亡、破產或訴訟能
    力喪失而消滅；法定代理有變更者亦同。而當事人死亡時，
    於有訴訟代理人時，訴訟程序於繼承人、遺產管理人或其他
    依法令應續行訴訟之人承受訴訟前，並不當然停止。本件被
    告甲○○受劉韻石無審級限制之委任，代理系爭給付價金民
    事事件歷審訴訟，則本院審理該案時，劉韻石死亡，被告甲
    ○○訴訟代理權並不消滅，縱未承受訴訟，訴訟程序亦非當
    然停止，則被告甲○○以訴訟代理人身份繼續以劉韻石名義
    為訴訟行為，難認有何偽造文書之可言。被告甲○○主觀上
    既無從確信劉韻石死亡，則其本於劉韻石委任意旨，賡續辦
    理相關強制執行事宜，縱其程序未盡合法，亦僅屬民事或強
    制執行程序合法性之問題。而被告甲○○於九十二年四月二
    日製作之「民事陳報狀」蓋用劉韻石留存之印章，縱使當時
    被告甲○○已取得海基會死亡證明書，惟因該「民事陳報狀
    」內容兼向原審法院民事執行處陳報劉韻石死亡事實，難認
    被告甲○○該次行為有何偽造文書犯意。因此，本件被告甲
    ○○確實受劉韻石委任辦理系爭給付價金民事事件歷審訴訟
    迄至強制執行完畢之全部程序，且被告甲○○於獲得劉韻石
    死亡確切事證前，本於委任意旨繼續辦理受任事務，難認構
    成犯罪。被告乙○○並未委任被告甲○○辦理系爭給付價金
    民事事件或系爭強制執行事件，本院亦查無卷存事證足認被
    告乙○○（單獨或與被告甲○○共同）有何故意拖延取得、
    隱匿劉韻石死亡證明書，圖於劉韻石死亡後，續以劉韻石名
    義辦理訴訟及強制執行之事實，公訴人上訴意旨所指各點，
    難認有理由，其上訴應予駁回。
據上論斷，應依刑事訴訟法第368條，判決如主文。
本案經檢察官周誠南到庭執行職務。
中    華    民    國    95    年    11    月    21    日
                  刑事第四庭審判長法  官  蔡秀雄
                                  法  官  周煙平
                                  法  官  沈宜生
以上正本證明與原本無異。
如不服本判決，應於收受送達後十日內向本院提出上訴書狀，其
未敘述上訴之理由者並得於提起上訴後十日內向本院補提理由書
（均須按他造當事人之人數附繕本）。
                                  書記官  陳雅加
中    華    民    國    95    年    11    月    23    日


司法院資訊處製作；財團法人民間司法改革基金會備份。
